【裁判字號】    94,上更(一),262
【裁判日期】    950427
【裁判案由】    偽造文書
【裁判全文】
臺灣高等法院高雄分院刑事判決     94年度上更(一)字第262號
上  訴  人
即  被  告  丁○○
上列上訴人因偽造文書案件，不服臺灣高雄地方法院89年度訴字
第719 號中華民國91年7 月2 日第一審判決（起訴案號：臺灣高
雄地方法院檢察署88年度偵字第30448 號），提起上訴，判決後
，經最高法院發回更審，本院判決如下：
     主  文
上訴駁回。
     事  實
一、丁○○係高雄縣永安鄉公所（以下簡稱永安鄉公所）技士，
    為依據法令從事公務之人員，前於民國81年6 月間，曾因違
    反貪污治罪條例等案件，經本院88年度重上更(六)字第49號，
    判處有期徒刑2 年確定，於91年3 月9 日執行完畢（不構成
    累犯）。緣於80年間，該鄉鄉長庚○○為解決該鄉排水問題
    ，經任職國軍退除役官兵輔導委員會榮民工程事業處之宿志
    成之推薦，先由曾在臺灣省住宅暨都市發展局任職之高捷工
    程顧問有限公司（以下簡稱高捷公司）負責人戊○○進行工
    程設計規劃，並義務性為永安鄉公所研擬1 份「高雄縣永安
    鄉北溝排水幹線整治工程計畫」（該工程計畫係針對安泰工
    程顧問公司於79年3 月所提出之高雄縣永安鄉鹽田村排水改
    善及北溝下游段整治規劃設計案之檢討）送交臺灣電力公司
    及中國石油公司，以爭取回饋補助款，永安鄉公所嗣後獲得
    臺灣電力公司及中國石油公司之回饋補助款共計新臺幣（下
    同）7 千5 百萬元，並納入該鄉預算以辦理「北溝排水整治
    抽水站」之工程，而由該鄉鄉長庚○○、建設課長己○○及
    財政課長甲○○（以上3 人均另案判處罪刑確定在案）3 人
    負責招標、發包及監標之業務。因戊○○（另案判處無罪確
    定在案）所製作之檢討書，致鄉公所順利取得前開回饋補助
    款，就工程之設計規劃部分，庚○○乃決定由戊○○所經營
    之高捷公司負責工程設計規劃，並囑己○○配合辦理。己○○為免招惹非議，乃簽報以比價方式決定規劃設計之顧問公
    司，並要求戊○○提交3 家顧問公司之資料，供形式比價之
    需，戊○○乃於82年11月6 日提交高捷公司及達有工程顧問
    有限公司（以下簡稱達有公司）、國泰測量工程顧問有限公
    司（以下簡稱國泰公司）等3 家公司之估價單交予己○○。
    當時於建設課負責該項業務之技士丁○○，明知上揭3 家公
    司人員並未實際在永安鄉公所2 樓會議室進行比價與開標，
    竟仍與庚○○、己○○及甲○○3 人共同基於公務員明知不
    實事項，而登載於職務上所掌管公文書之犯意聯絡，由己○○指示丁○○，於82年11月15日前某日（同年月6 日以後）
    ，在永安鄉公所內，先於其職務上所製作之比價紀錄表上，
    填寫：開標地點「本所2 樓會議室」、開標日期「82年11月
    10 上 午10時0 分」、開標結果「高捷工程顧問有限公司按
    工程發包總價百分之3.8 計算委外費用宣佈得標」之虛偽不
    實比價紀錄表後，再將前開比價紀錄表交由庚○○、己○○
    、甲○○3 人亦於上開時間、地點在比價記錄表分別簽名，
    並宣佈由戊○○得標，足以生損害於公共工程比價及招標之
    公平及正確性。
二、案經台灣高雄地方法院告發台灣高雄地方法院檢察署檢察官
    偵查起訴，暨本院告發台灣高雄地方法院檢察署檢察官移送
    併案審理。
    理  由
壹、程序方面：
一、上訴人即被告丁○○於高雄縣調查站第2 次陳述之證據能力
    ：
  (一)被告固辯稱其於高雄縣調查站時，僅受訊1 次，第2 次筆錄
    是假的云云，而原審向高雄縣調查站調取製作筆錄時之錄音
    帶及錄影帶結果，經該站函覆：當時製作筆錄時錄製之錄影
    帶已因時隔近9 年，加以該站檔案室曾搬遷，經動員查找並
    未尋獲等情，有該站91年5 月30日山肅字第09169404631 函
    1 紙在卷可稽（原審卷第236 頁），惟按刑事訴訟法第100
    條之2 準用同法第100 條之1 ，關於司法警察或司法警察官
    詢問犯罪嫌疑人時，應全程連續錄音，必要時並應全程連續
    錄影之規定，係於87年1 月21日始經修正公布，是高雄縣調
    查站於83年9 月5 日詢問被告時，縱未錄音、錄影，亦不能
    指其程序違法，而認該筆錄無證據能力，先此敘明。
  (二)又被告於高雄縣調查站訊問時製作之筆錄，均經被告閱覽無
    訛，始於該2 份筆錄上簽名並按指印等情，有該2 份筆錄在
    卷可稽（85年偵字第860 號卷第30至35頁），且其於偵查中
    及原審前2 次訊問時，均未提及於調查站僅製作1 份筆錄一
    語，係自原審第3 次訊問時，始開始改稱第2 份調查筆錄不
    實在云云（原審卷第113 頁），衡情倘其僅製作1 份筆錄，
    焉有於原審第3 次訊問之前，均未提及之理；況且被告從未
    爭執該陳述係調查人員以不正之方法所取得，準此，足認被
    告於調查站之第2 次陳述，具有證據能力。
二、證人即共犯庚○○、己○○、甲○○及證人戊○○於調查站
    陳述，及證人乙○○、己○○、丙○○於原審陳述之證據能
    力：
  (一)按依修正後刑事訴訟法施行法第7 條之3 規定：「中華民國
    92年1 月14日修正通過之刑事訴訟法施行前，已繫屬於各級
    法院之案件，其以後之訴訟程序，應依修正刑事訴訟法終結
    之。但修正刑事訴訟法施行前已依法定程序進行之訴訟程序
    ，其效力不受影響。」，而92年2 月6 日修正公布之刑事訴
    訟法，業於同年9 月1 日施行，本件係於89年3 月29日修正
    刑事訴訟法施行前繫屬於原審法院，此有原審法院收文章蓋
    於台灣高雄地方法院檢察署89年3 月28日雄檢銅致88偵3044
    8 字第2980號送審函可稽（見原審卷第1 頁）。本件證人庚○○、己○○、甲○○及戊○○於調查站中之供述筆錄，及
    證人乙○○、己○○及丙○○於原審之供述筆錄，均係修正
    刑事訴訟法施行前依當時之法定程序所製作取得之證據，其
    證據能力不因修正刑事訴訟法實施而受影響，均有證據能力
    。
貳、實體部分：
一、訊據上訴人即被告丁○○對於上開時、地任職永安鄉公所技
    士，於該鄉辦理「北溝排水整治抽水站」之工程，經由該鄉
    建設課長己○○之指示承辦上開工程之比價、開標程序，填
    寫比價紀錄表，該工程並由高捷公司得標之事實坦承不諱，
    惟矢口否認有偽造文書之犯行，辯稱：我是依照鄉公所公文
    通知3 家廠商到鄉公所比價，比價單是廠商自己拿來的，不
    是我自己寫的，他們3 家公司都有派人來鄉公所1 樓現場比
    價，在調查站我只受訊1 次，有2 份筆錄，第2 次筆錄是假
    的等語。
二、惟查：
  (一)上開工程之規畫設計，於比價前即已先行內定由戊○○之高
    捷公司為得標廠商而未實際進行比價，高捷公司、國泰公司
    及達有公司均未派人至永安鄉公所進行比價程序之事實，業
    據被告於法務部調局局高雄縣調查站（以下簡稱高雄縣調查
    站）調查時坦承：「當日受通知的3 家顧問公司沒有實際到
    場」、「…己○○課長事先已與高捷（公司）聯絡好，叫高
    捷公司提供3 家估價單，這3 家估價單是事先拿給我的，由
    己○○拿交給我的」等語（見85年偵字第860 號卷第35頁正
    反面）；及(1)證人即另案被告己○○於法務部調查局高雄縣
    調查站（以下簡稱高雄縣調查站）訊問時供稱：「由高捷公
    司負責人戊○○多次與鄉長庚○○接觸洽談設計內容狀況良
    好來看，應該是已默許由戊○○負責工程設計規畫」、「…
    本工程自始都是由高捷公司戊○○實際經手，且狀況條件都
    好，所以本工程辦理委外設計廠商比價工作時，是由戊○○
    另外拿了2 家工程（顧問）公司之參加比價之書類資料給我
    ，然後我再將資料交給承辦人丁○○，…」、「因為當天3
    家廠商無人到場，所以無從召開會議比價，事實上這項比價
    只是形式而已，實際上就已認定由高捷公司戊○○來負責設
    計規畫」、「戊○○交給我工程設計規畫資料時，沒有任何
    審核紀錄，因為本工程是屬於高技術特殊工程，永安鄉公所
    沒有人看得懂，所以全部都是由戊○○負責」等語（見85年
    偵字第86 0號卷第6 至7 頁）；(2)證人即另案被告甲○○於
    高雄縣調查站調查時亦供稱：「工程委外辦理設計沒有真正
    辦理比價作業，因早有高捷工程顧問公司積極向本所鄉長庚○○爭取，乃『內定』由他負責設計，由他依規定取得另外
    2 家估價單符合3 家比價規定，完成比價作業，所以該工程
    委外設計比價之開標並未召開，廠商自未到場辦理比價」、
    「…因為已內定由高捷公司承攬設計，而我是財政課長，必
    須配合完備手續，致要在比價紀錄表上簽名」、「因該工程
    有預算，且比價形式手續也齊全，所以在比價紀錄表監標人
    員欄簽章」（見85年偵字第860 號卷第11頁正反面）；(3)證
    人即另案被告戊○○於高雄縣調查站調查時亦供稱：「永安
    鄉公所建設課長己○○事先要我找2 家工程顧問公司陪標，
    所以我找了2 家公司來陪標，其中1 家名稱國泰工程顧問公
    司，負責人林國榮，其中1 家名稱達有工程顧問公司，負責
    人乙○○，我徵得該2 家公司同意報價情況下，『代為開立
    』估價單，…直到開標日期（指82年11月10日）後1 、2 天
    內，己○○課長電話通知該工程委託本公司設計，要我準備
    簽約事宜；這是本工程的比價經過」、「本公司沒有派人去
    ，『國泰』、『達有』這2 家公司是我徵得同意取估價單，
    所以他們也未派員前去比價」等語（見85年偵字第860 號卷
    第20頁正反面）；(4)證人即另案被告庚○○於高雄縣調查站
    訊問中供稱：「由於本次工程一開始就已由高捷公司戊○○
    負責規劃設計，所以事實上就是『內定』由高捷公司擔任工
    程設計，但為完備發包手續，仍必須辦理相關比價作業，而
    整個設計發包作業我均是授權給建設課長己○○處理…，但
    事實上已『內定』由葉明全負責規劃並取得設計權。」、「
    …我想既然工程已內定由高捷公司戊○○設計，所以比價的
    確只是形式作業，不過我實在想不起來有沒有參加該項比價
    會議。」等語（見85年偵字第860 號卷第16頁正反面）。證
    人庚○○、己○○、甲○○、戊○○所供述之情節均互核相
    符。而證人即達有公司負責人乙○○於原審亦證稱：估價單
    不是我公司所出示到永安鄉公所，我當時不知道有此工程，
    所以未派人到場比價等語（見原審卷第170 頁）；證人己○○於原審時亦證稱：…但我們不知道高捷公司的地址，就要
    高捷拿地址過來，高捷拿地址來同時拿了另外2 家公司的資
    料，我並沒有叫戊○○要另外拿2 家公司之資料過來，是他
    知道要3 家公司參與比價才可以，所以就自己拿來，沒有通
    知其他廠商，因依規定只要2 家公司以上參與比價就可以了
    ，而戊○○已拿了3 家公司資料過來，所以就沒有通知其他
    廠商等語（見原審卷第241 頁），此外，復有比價紀錄表1
    紙在卷可稽（本院90年重上更（三）字第79號第403 頁）。
    足見系爭3 張估價單均係由證人戊○○事前徵得達有公司、
    國泰公司之同意填寫完成後，始與高捷公司之估價單一併交
    予證人己○○並轉交被告，此與一般比價程序係由參與比價
    廠商在保持獨立、秘密出價之考慮下所為提供估價單，以確
    保比價開標前公正性之方法顯然不同；況證人戊○○於永安
    鄉公所爭取回饋補助款前所製作之「高雄縣永安鄉北溝排水
    幹線整治工程計畫」，並未向永安鄉公所收取任何費用，再
    觀以被告及證人己○○、甲○○之上開供述，均顯露其等對
    於證人戊○○在比價前即對系爭設計規畫案以及爭取回饋補
    助款出力甚多，致使證人即鄉長庚○○對本件工程擬由證人
    戊○○得標之事，與證人戊○○間默契甚為突顯，且在接受
    證人戊○○交付估價單過程亦均知情並未按保持比價公正目
    的之合理正當程序，益證本件之比價程序固因證人戊○○所
    提出之3 張不同標價估價單以供承辦公務員依其價格高低不
    同取捨得標廠商，形式上似符合法令所規定比價之必要程序
    ，但國泰公司、達有公司及高捷公司之估價單價格均於開始
    比價前即由證人戊○○代為開立，此比價程序徒具形式，且
    被告及證人庚○○、己○○、甲○○均明知其情，竟仍刻意
    迴護，而於「比價紀錄表」上載明有比價事實並簽名其上，
    自有於該職掌文書上為虛偽登載之故意。
  (二)又本件係由高捷公司於永安鄉公所向台灣電力公司、中國石
    油公司爭取經費前即預先完成「泰安工程顧問公司北溝抽水
    站規劃案檢討書」等情，亦據證人戊○○及庚○○於高雄縣
    調查站調查時及台灣高雄地方法院82年度訴字第2216號案件
    調查時供承明確（見85年偵字第860 號卷第19頁正反面、台
    灣高雄地方法院85年度訴字第2216號卷宗第26頁正反面、第
    28頁反面、第29頁），證人戊○○既於爭取回饋補助款前花
    費相當勞力設計規劃本件工程，且並未收取任何費用，能否
    順利取得台電公司及中國石油公司之回饋補助款，尚屬未知
    ，證人戊○○何以願意免費為永安鄉公所製作上開檢討書，
    其目的自係於永安鄉公所取得回饋補助款後，能將本件工程
    之設計規劃權交由其所經營之高捷公司負責，如證人庚○○
    與證人戊○○間並無將該工程設計規劃交由高捷公司負責之
    默契，而將該工程之規劃設計交由其他工程顧問公司負責，
    證人戊○○豈非白忙一場？其豈會甘冒此風險而仍願意製作
    前開檢討書，顯與常情不符。另參以本件比價日期既記載為
    82年11月10日，而高捷、達有及國泰3 家公司所開立估價單
    之日期竟同為82年11月6 日，有上開估價單3 紙在卷可查（
    見本院90年重上更（三）字第79號卷第404 至406 頁），且
    其估價單上與一般工程公開開標時之慣例迴異，均未蓋用高
    雄縣永安鄉公所建設課之戳章；又國泰測量工程顧問公司之
    最大股東即係證人戊○○，有該公司章程附卷可按（本院88
    年上更（一）字第1 號卷（3）第225至229 頁），顯與證人
    戊○○有密切關係，本件參與比價之3 家公司即有2 家與證
    人戊○○有關係，更足認本件工程之比價顯有嚴重瑕疵；又
    證人己○○、甲○○、戊○○於原審審理中均證稱實際比價
    地點係在鄉公所1 樓辦公處，此與卷附比價紀錄單所載比價
    地點「二樓會議室」亦有間，此有比價紀錄單1 紙在卷可憑
    ，且有關『國泰』、『達有』這2 家公司之比價單均係由證
    人戊○○1 人提出，已如前述，而證人戊○○於高雄縣調查
    站調查時所供述：根本未有比價，本公司未派人去，其餘2
    家亦係徵得伊同意取得估價單，所以亦未派人去，連最後之
    簽約手續亦是由雙方事前共同認可之委託設計合約書稿打字
    後加蓋高捷公司及負責人印章後寄公所等語（85年偵字第26
    0 號卷調查筆錄第20頁正反面）。準此，均足以認定前開3
    張估價單確非82年11月10日上午10時在永安鄉公所2 樓會議
    室之一定時間點，召開比價會議以當場公開開封方式出示進
    行比價，而僅係進行形式上符合規定之書面比價資料附卷而
    已，且依證人戊○○前開於高雄縣調查站調查中所述，係其
    事先徵得該2 家公司同意報價情況下，代為開立估價單，然
    後連同該公司估價單提出及並未派員前往比價無訛。是本件
    比價程序，形式上固然有比價程序中所需3 張比價單提出，
    實質上卻因事前參與比價之廠商之出價內容一律由證人戊○○事前統一作業，而於比價前即失其秘密性，甚而由證人戊○○決定國泰公司、達有公司之比價價格，而該等做弊情事
    又為主管或監督之公務員即被告及證人庚○○、己○○、甲○○等人所事前知情，猶讓其順利得標，則被告在比價紀錄
    單上所製成有比價之形式記載難謂無共同虛偽登載之故意。
  (三)證人即達有公司實際負責人乙○○於台灣高雄地方法院檢察
    署82年度偵字第860 號偵查中（見該卷第143 頁）、本院88
    年度上更(一)字第1 號案件審理時（第257 頁）及於原審初次
    審理時（見原審卷第152 頁）雖均證稱伊有派丙○○前往鄉
    公所現場比價云云，證人戊○○於台灣高雄地方法院85年度
    訴字第2216號案件審理時，亦證稱達有公司是一位姓黃的人
    去參與比價等語（見該案卷宗(一)第29頁），迨原審命證人乙○○陳報證人丙○○之住所後，再次訊問證人乙○○時，其
    即改稱並未派人到現場公開比價，伊以前證稱是派丙○○到
    場參與比價，是記錯別件工程，估價單亦非其公司帶至鄉公
    所參與比價等語（見原審卷第170 頁），俟原審傳訊證人丙○○到庭，其亦證稱其未曾於達有公司任職過，僅係其任職
    於再生營造公司時，曾與乙○○經營之達有公司設於同一辦
    公處所，從未代達有公司去投標過永安鄉公所或其他鄉公所
    之工程等語（見原審卷第240 頁），於本院亦證稱比價當天
    乙○○未指派伊前去投標比價一語（本院95年3 月9 日審判
    筆錄第3 頁），核與證人乙○○於原審嗣後審理時之證述相
    符，足見證人乙○○先前證稱曾派丙○○到場參與比價，及
    證人戊○○證稱達有公司有派一位姓黃的人前往鄉公所參與
    比價云云，無非事先串謀而為虛偽陳述，迨原審命證人乙○○陳報證人丙○○之住所以憑傳喚時，證人乙○○恐其前虛
    偽供述事跡敗露，始又急忙翻異前詞，改稱並未派人到場參
    與比價等語，益證證人乙○○於另案本院審理庚○○等人貪
    污案件偵審中之證述，係屬虛偽而不可採，證人戊○○於上
    開案件中供稱達有公司有派一位姓黃的人參與比價云云，亦
    無非係事後串謀而為之虛偽陳述，亦不足採。
  (四)至證人庚○○、己○○、甲○○3 人於原審審理時雖分別證
    稱廠商確曾派員到場比價云云，證人戊○○、林國榮亦均證
    稱：伊2 人有親自到鄉公所參與比價云云。惟證人庚○○、
    己○○、甲○○、戊○○4 人於高雄縣調查站訊問時，均已
    自承上開工程已內定由高捷公司負責承攬設計，比價只是形
    式，並未實際辦理比價程序等情，所供又互核一致，如前所
    述，衡情倘非確有其事，渠4 人所述豈有互相吻合之理；且
    證人乙○○已證述並未向永安鄉公所提出估價單，亦未於開
    標當天派人至永安鄉公所比價一情，已如前述，而證人乙○○與本件並無任何利害關係，其所言本較具可信性，且其原
    先亦證述其曾經指派丙○○前往鄉公所比價一語，係因原審
    命其陳報丙○○住所後，證人乙○○見已無法繼續圓謊，始
    改稱並未派人到現場公開比價，而證人丙○○於原審及本院
    亦證述並未受乙○○委託到永安鄉公所投標一語，亦如前述
    ，與證人乙○○嗣後所述相符，益見證人乙○○嗣後所言，
    與事實較為相符；況且證人庚○○、己○○、甲○○等3 人
    於另案亦因與被告共犯偽造文書犯行，經本院於92年11月12
    日以92年度重上更（四）字第72號卷判處罪刑在案，經證人
    庚○○、己○○及甲○○提起上訴後，由最高法院於93年9
    月15日以93年度台上字第4809號判決上訴駁回確定在案，此
    業經本院調閱上開案卷核閱無訛；而證人戊○○因涉嫌共同
    貪污罪嫌，亦遭檢察官起訴在案，雖嗣後經判決無罪確定，
    然因其與證人庚○○、己○○及甲○○等3 人利害與共，衡
    情自難期無迴護被告之情形，是證人庚○○、己○○、甲○○、戊○○4 人事後翻異前詞，顯係迴護附和被告之詞，委
    無足採。而證人林國榮本認識證人戊○○，且證人林國榮復
    為高捷公司之股東之一，再者依證人戊○○於高雄縣調查站
    時所述之供詞，對於證人林國榮亦有一定之不利益，從而證
    人林國榮上開所為之證言，衡情亦屬事後避就之詞，亦無可
    採，尚難採為有利被告之認定。
  (五)綜上所述，被告承辦本件工程規畫設計比價程序部分，與證
    人庚○○、己○○、甲○○3 人就比價紀錄表製作過程有共
    同循私虛偽登載之罪證甚為明確，被告前開所辯，顯係臨訟
    卸責之詞，不足採信。本件事證明確，被告犯行堪予認定。
三、按被告於其職務上承辦之比價紀錄表上填寫不實之記載而製
    作虛偽之比價紀錄表，致使永安鄉公所因該虛偽比價行為而
    使公共工程比價及招標之公平及正確性受有損害，自足生損
    害於公眾。核其所為，係犯刑法第213 條之公務員不實登載
    文書罪，其與證人庚○○、己○○、甲○○3 人間有犯意聯
    絡與行為分擔，應成立共同正犯。原審以被告罪證明確，適
    用刑法第213 條、第28條，並審酌被告係依據法令執行公務
    之人員，前於81年6 月間，即曾因偽造「保寧社區排水溝改
    善工程」之開標紀錄表，明知法令而違法，惟念其係受指示
    而為，其參與情節尚非重大等一切情狀，量處被告有期徒刑
    1 年2 月。經核認事用法，並無不當，量刑亦稱允當，被告
    上訴意旨，否認犯罪，指摘原判決認事用法違誤，為無理由
    ，應予駁回。
四、另檢察官移送併辦部分，與前開起訴部分同一案件，附此說
    明。
據上論斷，應依刑事訴訟法第368條，判決如主文。
本案經檢察官王登榮到庭執行職務。
中    華    民    國    95    年    4     月    27    日
                  刑事第六庭  審判長法  官  張盛喜
                                    法  官  莊崑山
                                    法  官  李璧君
以上正本證明與原本無異。
如不服本判決應於收受本判決後10日內向本院提出上訴書狀，其
未敘述上訴理由者，並得於提起上訴後10日內向本院補提理由書
狀（均須按他造當事人之人數附繕本）「切勿逕送上級法院」。
中    華    民    國    95    年    5     月    2     日
                                    書記官  唐奇燕
附錄本判決論罪科刑法條：
刑法第213 條：
公務員明知為不實之事項，而登載於職務上所掌之公文書，足以
生損害於公眾或他人者，處1 年以上7 年以下有期徒刑。


司法院資訊處製作；財團法人民間司法改革基金會備份。
